臺灣臺中地方法院刑事判決
111年度訴字第133號
公  訴  人  臺灣臺中地方檢察署檢察官
被      告  黃冠華





指定辯護人  本院公設辯護人賴忠杰

上列被告因偽造貨幣等案件，經檢察官提起公訴（110年度偵字
第40967、40968、40969號），本院判決如下：
　　主　　文
己○○犯如附表一所示之罪，各處如附表一主文欄所示之刑。應執
行有期徒刑肆年陸月。
扣案如附表二編號1至3所示偽造之紙幣均沒收；未扣案犯罪所得
新臺幣參佰元沒收，於全部或一部不能沒收或不宜執行沒收時，
追徵其價額。
　　犯罪事實
一、己○○明知偽造通用紙幣不得行使，竟與綽號「小胖」之人共
    同基於行使偽造通用紙幣之犯意聯絡，於民國110年7月14日
    凌晨某時許，由「小胖」將以不詳方式取得如附表二所示偽
    造面額新臺幣（下同）100元之紙幣交付己○○後，分別為下
    列犯行：
　㈠己○○與「小胖」於110年7月14日凌晨1時48分許，共同搭乘不
    知情之戊○○所駕駛之車牌號碼000-0000號自用小客車（下稱
    本案車輛），前往位於臺中市○○區○○路0段000號之「小珠子
    檳榔攤」，由乘坐在本案車輛右後方乘客座之己○○透過車窗
    向店員丙○○表示欲購買七星牌香菸4包（價值共500元），而
    持「小胖」所交付如附表二編號1所示偽造之紙幣用以付款
    行使之，經丙○○收受並交付七星牌香菸4包後，旋由乘坐在
    本案車輛副駕駛座之「小胖」指示戊○○駕車離去。
　㈡己○○與「小胖」於同日凌晨2時15分許，共同搭乘不知情之戊○○所駕駛之本案車輛，前往位於臺中市○區○○路0段000號之
    「強勇檳榔攤」，由乘坐在本案車輛右後方乘客座之己○○透
    過車窗向店員乙○○表示欲購買七星牌香菸4包（價值共500元
    ），並持上開「小胖」交付如附表二編號2所示偽造之紙幣
    用以付款而行使之，經乙○○收受並交付七星牌香菸4包後，
    旋由乘坐在本案車輛副駕駛座之「小胖」指示戊○○駕車離去
    。
　㈢己○○與「小胖」於同日凌晨3時5分許，共同搭乘不知情之戊○○所駕駛之本案車輛，前往位於臺中市○○區○○路0段00號店名
    不詳之檳榔攤，由乘坐在本案車輛右後方乘客座之己○○透過
    車窗向店員丁○○表示欲購買七星牌香菸4包（價值共500元）
    ，並持「小胖」上開交付如附表二編號3所示偽造之紙幣用
    以付款而行使之，經丁○○收受並交付七星牌香菸4包後，旋
    由乘坐在本案車輛副駕駛座之「小胖」指示戊○○駕車離去。
　㈣嗣因丙○○、乙○○、丁○○分別收受上開偽造之紙幣後均發覺有
    異，報警處理始悉上情，並扣得如附表二編號1至3所示偽造
    之紙幣。
二、案經丁○○訴由臺中市政府警察局第五分局暨臺中市政府警察
    局烏日分局、臺中市政府警察局第三分局報告臺灣臺中地方
    檢察署檢察官偵查起訴。
　　理　　由
壹、程序部分：
一、按被告以外之人於審判外之陳述，雖不符刑事訴訟法第159
    條之1至之4等4條之規定，而經當事人於審判程序同意作為
    證據，法院審酌該言詞陳述或書面陳述作成時之情況，認為
    適當者，亦得為證據；當事人、代理人或辯護人於法院調查
    證據時，知有刑事訴訟法第159條第1項不得為證據之情形，
    而未於言詞辯論終結前聲明異議者，視為有前項之同意，同
    法第159條之5定有明文。查本判決所引用之被告己○○以外之
    人於審判外之陳述，經本院審理時予以提示並告以要旨，被
    告及辯護人於本院準備程序中明示同意具有證據能力（見本
    院卷第111頁，卷證簡稱詳卷宗簡稱表），檢察官亦未於言
    詞辯論終結前對該等證據聲明異議（見本院卷第187-213頁
    ），本院審酌上開證據作成當時之情況，並無違法取證或其
    他瑕疵，認為以之作為證據為適當，揆諸前開規定，認有證
    據能力。
二、至本判決其餘所引用為證據之非供述證據，均與本案事實具
    有關聯性，復非實施刑事訴訟程序之公務員違背法定程序所
    取得，依刑事訴訟法第158條之4反面解釋，均有證據能力。
貳、實體部分：
一、訊據被告固坦承有與「小胖」共乘本案車輛分別於如犯罪事
    實一所載時、地分別購買香菸，並持用「小胖」事先交付如
    附表二編號1至3所示偽造之紙幣付款等事實，惟否認有何行
    使偽造通用紙幣之犯行，辯稱：我不知道「小胖」交與我用
    以購買香菸之佰元紙幣為假鈔等語（見本院卷第103頁）。
    其辯護人並以：如附表二編號1至3所示偽造之紙幣為具有防
    偽線、特殊標示之小額紙幣，其真偽僅得透過燈光就紙幣之
    細項加以特別檢視方可辨識，尚非一般人可得判斷，且被告
    經手如附表二所示偽造紙幣時間短暫，參以當時為深夜，車
    內亦無燈光，被告自無從辨識該佰元紙幣之真偽等語，為被
    告辯護（見本院卷第212頁）。
二、經查：
　㈠被告及「小胖」共同搭乘本案車輛，並先後於如犯罪事實一
    所載時、地，各持如附表二編號1至3所示偽造之紙幣，分別
    向被害人丙○○、乙○○及告訴人丁○○支付購買七星牌香菸之價
    金等情，業據被告於警詢及本院準備程序中供述在卷（見偵
    29872卷第15-19頁、偵31071卷第17-21頁、偵31308卷第21-
    25頁、本院卷第103頁），核與證人即告訴人於警詢時之證
    述（見偵29872卷第21-23頁）、證人即被害人丙○○、乙○○於
    警詢時之證述（見偵31071卷第25-30頁、偵31308卷第29-30
    頁）、證人戊○○於警詢時之證述（見偵29872卷第33-38頁、
    偵31071卷第31-36頁、偵31308卷第31-36頁）均大致相符，
    並有臺中市政府警察局烏日分局扣押筆錄（見偵31308卷第4
    1-44頁）、扣押物品目錄表（見偵31308卷第45頁）、扣押
    物品收據（見偵31308卷第47頁）、內政部警政署刑事警察
    局110年7月28日刑紋字第1100076283號鑑定書（見偵31071
    卷第41-46頁）、臺中市政府警察局第三分局證物採驗報告
    （見偵31071卷第47-67頁）、臺中市政府警察局第五分局扣
    押筆錄（見偵29872卷第25-28頁）、扣押物品目錄表（見偵
    29872卷第29頁）、扣押物品收據（見偵29872卷第31頁）、
    車輛詳細資料報表（見偵29872卷第43頁）各1份、扣案偽造
    之佰元紙幣照片4張（見偵29872卷第41頁、偵31071卷第69
    頁、偵31308卷第57頁）、監視器影像擷取照片9張（見偵29
    872卷第39-41頁、偵31071卷第71-73頁、偵31308卷第57頁
    ）在卷可稽，是此部分之事實，首堪認定；另扣案如附表二
    編號1至3所示之紙幣經送請內政部警政署刑事警察局及中央
    印製廠鑑定，鑑定結果確認均屬偽造等情，有內政部警政署
    刑事警察局110年8月17日刑鑑字第1100084849號鑑定書、中
    央印製廠110年8月11日中印發字第1100003124號函暨所附之
    鑑定報告、同印製廠110年7月28日中印發字第100002868號
    函暨所附之鑑定報告各1份在卷可查（見偵29872卷第45-47
    頁、偵31071卷第37-39頁、偵31308卷第53-55頁），堪認被
    告所行使用以向被害人丙○○、乙○○及告訴人購買七星牌香菸
    時，支付價金之如附表二編號1至3所示佰元紙幣皆為偽造之
    紙幣無訛。
　㈡被告自陳之所以於犯罪事實欄所示時地出面購買香菸，係為
    賺取「小胖」允諾之報酬，而當時購買香菸之品牌、數量、
    地點，均係一路同車之「小胖」指定，用以支付價金之如附
    表二編號1至3所示佰元紙幣亦係小胖在車上交其收執等情，
    業據被告於警詢、偵查及本院準備程序所坦認（見偵29872
    卷第16-19頁、偵31071卷第18-20頁、偵31308卷第22-24頁
    、本院卷第103頁、第116-119頁、第122-124頁），核與證
    人戊○○於警詢、偵查及本院審理時之證述情節大致相符（見
    偵29872卷第34-37頁、本院卷第126頁、第131-134頁、第13
    8頁、第191-196頁），堪以認定。然查菸品並非高價或難以
    取得之物，除未滿18歲之人受菸害防制法第13條第1項規定
    限制不得購買外，任何成年人自各處零售商店、攤販皆可輕
    易買得，此乃眾所周知之事，而被告係於92年3月間出生，
    於本案行為時已為年滿18歲之成年人，此有被告個人戶籍資
    料查詢結果1份在卷足憑（見本院卷第15頁），另被告於本
    院審理時自陳其具國中畢業之智識程度，並有從事粗工之工
    作經驗（見本院卷第213頁），堪認被告係具一定社會經驗
    、閱歷及一般智識程度之人，對於上開常情應有認識；衡以
    被告與「小胖」彼此並不熟識，與「小胖」全然失聯，原聯
    繫使用之通訊軟體Telegram業遭「小胖」片面封鎖，無法與
    之聯絡乙情，並據被告於警詢時自承在卷（見偵29872卷第1
    9頁、偵31071卷第19頁、偵31308卷第23頁）。綜此，若「
    小胖」果欲購入香菸供己使用，且購買品牌、地點、數量皆
    可自行決定，又已備妥買賣所需現金，則其有何必要在自身
    在場之狀況下，指示被告出面購買香菸，使被告得以憑空賺
    取報酬；甚且購買香菸並無數量限制，「小胖」指示被告向
    店員丙○○、乙○○、丁○○購入香菸前，並未先行詢問店內香菸
    庫存若干，以便一次性大量購入，反採少量多次方式逐路購
    買，徒耗時間及無端增加乘車費用（此觀偵29872卷第37頁
    、本院卷第196頁證人戊○○均證稱當日車資約3,000元即明）
    ，由「小胖」此等徒增支出之種種異舉，被告理應知悉「小
    胖」歷次購買香菸應均非屬正常交易。
　㈢再者，依被告自陳：我抵達員林市員林大道後，「小胖」就
    拿錢給我，說要去買香菸，之後就由他跟司機指路，從76快
    速道路沿彰化至臺中購買香菸等語（見偵29872卷第17頁）
    ，可知被告收受上開偽造之紙幣至其用以付款前，持有、保
    管紙幣有相當時間，且至少有3次點鈔500元之舉動。又本案
    偽造之紙幣所用之紙張非鈔券紙，且係採用彩色數位列印輸
    出，而無凹版印紋浮凸之印刷方式製成等情，有前引之鑑定
    報告等件在卷可參（見偵29872卷第46頁、偵31071卷第39頁
    、偵31308卷第53頁），顯見上開偽造之紙幣之紙質、觸感
    乃至於外觀皆與真鈔有所差異。參以證人即告訴人丁○○於警
    詢時證稱：本案車輛之後座乘客交給我5張佰元紙鈔，我當
    場數鈔確認張數時便覺得鈔票觸感不對勁，轉頭想叫住對方
    時本案車輛已駛離等語（見偵29872卷第22頁）；證人即被
    害人乙○○於警詢時證稱：我自本案車輛之後座乘客收受5張
    佰元紙鈔時就覺得怪怪的，觸感太滑跟我平常收到的錢不一
    樣，感覺比一般的還要滑等語（見偵31071卷第26頁）；證
    人即被害人丙○○於警詢時證稱：本案車輛之後座乘客交給我
    5張佰元紙鈔後隨即駛離，我拿到店裡收錢時發現鈔票顏色
    有誤，摸起來就像一般的紙張而發覺收受假鈔等語（見偵31
    308卷第29-30頁），而其等並均於收受被告支付之紙鈔之當
    日或翌日，即110年7月14日、15日，即前往報警等情，亦有
    其等警詢筆錄可參。則比對勾稽上開證人之證述及報案時間
    可知，其等雖不具鑑識貨幣專業，卻均可在點鈔當下或收受
    紙幣回到店內之轉瞬間，即透過觸摸察覺上開偽造之紙幣與
    真鈔之不同，可見上開偽造之紙幣製作粗劣，一般人稍加注
    意即可辨識其真偽。而被告於本案行為時已年滿18歲且有工
    作經驗，具一般社會經驗與智識程度，皆如前述，並觸摸、
    清點上開偽造紙幣相當時間，當應可清楚感受上開偽造之紙
    幣之觸感，知該等紙幣異於真鈔之處，從而，辯護人辯稱被
    告不具判別偽鈔專業，難以察覺支付價金之紙幣係偽造等語
    ，並非可採。
  ㈣至辯護人固另依證人戊○○於本院審理時所證：現金是購買香
    菸時，由副駕的人（「小胖」）順勢把錢從口袋拿出來給副
    駕後方的人付錢，我看到2、3次等語（見本院卷第195-196
    頁），認被告經手如附表二編號1至3所示偽造之紙幣之時間
    短暫，無從供其辨識該紙幣之真偽等語（見本院卷第212頁
    ），惟證人戊○○此部分所證，顯與被告上開自陳取得鈔票經
    過不合，且證人戊○○於本院審理亦證稱，未特別注意「小胖
    」交付與被告紙幣之面額、次數等語（見本院卷第195-196
    頁），故證人戊○○此部分所述是否符實，誠非無疑，辯護人
    據此為上開主張，要難採憑。
　㈤據此，被告理應知悉「小胖」歷次購買香菸應均非屬正常交
    易乙節，業如前述，另證人戊○○於審理時證稱我當時覺得「
    小胖」與被告買香菸的方式有點怪，詢問「小胖」得知其在
    囤貨，即未多問，被告與「小胖」一路上並未聊天等語（見
    本院卷第194頁、第201頁），既與「小胖」素昧平生之司機
    戊○○亦曾出言提問何以此種怪異方式購買香菸，則負責出面
    購買香菸、與「小胖」堪稱相識之被告卻始終未曾質疑「小
    胖」行為異常之處，向「小胖」提議以更合理、經濟之方式
    購菸，由此情當可推知被告事先即已知悉「小胖」欲以該怪
    異方式購菸，再輔以被告購買香菸地點分散；各次購買香菸
    金額恰為500元整，無庸等待店員找零即可離去等情事，應
    可得知被告事前業經「小胖」告知、授意，欲以如附表二所
    示偽造之紙幣，在相異地點分批、少量購入金額無庸找零之
    香菸，以減少與店員接觸之時間，並儘速離去，以免犯罪為
    人察覺等情。從而，被告辯稱其不知「小胖」交付之如附表
    二所示之物係偽造之紙幣等語，顯屬卸責之詞。
　㈥綜上所述，被告與「小胖」共同行使偽造通用紙幣之犯行，
    堪可認定，應予依法論科。
三、論罪科刑：
　㈠核被告所為，係犯刑法第196條第1項前段之行使偽造通用紙
    幣罪。被告與真實姓名年籍不詳之成年男子「小胖」間，就
    上開犯行具有犯意聯絡及行為分擔，應論以共同正犯。
　㈡公訴意旨雖認被告所為係犯行使偽造通用紙幣及詐欺取財2罪
    ，且2罪間具想像競合之裁判上一罪關係等語。惟按行使偽
    造紙幣，本含有詐欺性質，苟其行使之偽幣，在形式上與真
    幣相同，足以使一般人誤認為真幣而矇混使用者，即屬行使
    偽造紙幣而不應以詐欺罪論擬（最高法院29年上字第1648號
    判決意旨參照），是刑法既就行使偽造通用紙幣罪特別設有
    處罰規定，原即含有不另論詐欺罪之意旨，則被告上開犯行
    ，自無另論詐欺取財罪之餘地，公訴意旨上開所認，應有誤
    會，附此敘明。
　㈢被告如附表一編號1至3所示各次犯行，犯意各別、行為互殊
    ，應予分論併罰。
　㈣爰以行為人之責任為基礎，審酌被告與「小胖」共同行使偽
    造之通用紙幣，有害貨幣交易安全，影響金融秩序，且使用
    偽造之紙幣購物，本質上與詐欺無異，造成本案各該告訴人
    及被害人受有財產上之損害，所為應予非難；兼衡其犯罪之
    動機、目的、手段，暨造成上開告訴人及被害人所受財產上
    損害金額之多寡，及自述國中畢業之智識程度、先前曾擔任
    粗工、月收入約2萬元、經濟狀況普通並無未成年子女須其
    扶養之家庭生活經濟狀況（見本院卷第213頁），與否認犯
    罪之犯後態度等一切情狀，分別量處如附表一「主文」欄所
    示之刑。復審酌被告如附表一編號1至3所示各次犯行皆屬行
    使偽造通用紙幣犯罪暨依刑罰相當性，定其應執行刑如主文
    所示。
三、沒收：
　㈠按偽造、變造之通用貨幣、紙幣、銀行券，減損分量之通用
    貨幣及前條之器械原料，不問屬於犯人與否，沒收之，刑法
    第200條定有明文。查扣案如附表二編號1至3所示偽造之紙
    幣均係被告與「小胖」共同遂行上開犯行而行使之偽造通用
    紙幣，爰均依上開規定宣告沒收。
　㈡按犯罪所得，屬於犯罪行為人者，沒收之；於全部或一部不
    能沒收或不宜執行沒收時，追徵其價額，刑法第38條之1第1
    項前段、第3項分別定有明文。經查，被告與「小胖」共同
    遂行上開犯行後，自「小胖」處取得報酬300元乙節，業據
    被告於本院準備程序中自承在卷（見本院卷第103頁），該
    報酬核屬被告之犯罪所得，既未扣案且未實際合法發還告訴
    人或被害人，爰依上開規定宣告沒收，並宣告於全部或一部
    不能沒收或不宜執行沒收時，追徵其價額。
　㈢至被告與「小胖」共同行使偽造通用紙幣雖取得七星牌香菸1
    2包，然上開七星牌香菸12包均由被告交付「小胖」之情，
    業據被告於警詢時供述明確（見偵31308卷第24頁），且卷
    內亦乏積極證據證明被告就上開犯罪所得仍具事實上處分權
    ，自無從予以沒收或追徵其價額，併予敘明。
據上論斷，應依刑事訴訟法第299條第1項前段，刑法第28條、第
196條第1項前段、第51條第5款、第200條、第38條之1第1項前段
、第3項，刑法施行法第1條之1第1項，判決如主文。
本案經檢察官楊凱婷提起公訴，檢察官陳怡廷、甲○○到庭執行職
務。
中　　華　　民　　國　　111 　年　　10　　月　　26　　日
　　　　　　　　　刑事第二十庭審判長　法　官　江宗祐
　　　　　　　　　　　　　　　　　　　法　官　江文玉 
                                    　法　官　吳珈禎
以上正本證明與原本無異。
如不服本判決應於收受送達後20日內向本院提出上訴書狀，並應
敘述具體理由；其未敘述上訴之理由者，應於上訴期間屆滿後20
日內向本院補提理由書（均須按他造當事人之人數附繕本）「切
勿逕送上級法院」。
告訴人或被害人如不服判決，應備理由具狀向檢察官請求上訴，
上訴期間之計算，以檢察官收受判決正本之日起算。
　　　　                              書記官  廖明瑜
中　　華　　民　　國　　111 　年　　10　　月　　26　　日
附錄本案論罪科刑法條：
中華民國刑法第196條第1項
行使偽造、變造之通用貨幣、紙幣、銀行券，或意圖供行使之用
而收集或交付於人者，處3年以上10年以下有期徒刑，得併科15
萬元以下罰金。
附表一：
編號 犯罪事實 主文 1 如犯罪事實一、㈠ 己○○共同犯行使偽造通用紙幣罪，處有期徒刑參年陸月。 2 如犯罪事實一、㈡ 己○○共同犯行使偽造通用紙幣罪，處有期徒刑參年陸月。 3 如犯罪事實一、㈢ 己○○共同犯行使偽造通用紙幣罪，處有期徒刑參年陸月。 
附表二：
編號 偽造之紙幣 1 偽造之佰元紙幣5張（鈔票號碼RW147265HL號2張、RW147275HL號2張、RW147279HL1張） 2 偽造之佰元紙幣5張（鈔票號碼RW147265HL號3張、RW147279HL2張） 3 偽造之佰元紙幣5張（鈔票號碼RW147264HL號2張、RW147265HL號1張、RW147275HL號1張、RW147279HL號1張） 
卷宗簡稱表：
          卷證全稱  卷證簡稱 中檢110年度偵字第29872號卷  偵29872卷 中檢110年度偵字第31071號卷  偵31071卷 中檢110年度偵字第31308號卷  偵31308卷 中檢110年度偵字第40967號卷  偵40967卷 中檢110年度偵字第40968號卷  偵40968卷 中檢110年度偵字第40969號卷  偵40969卷 本院111年度訴字第133號卷  本院卷